臺灣高等法院民事判決　　　　　　　96年度上易字第565號
上　訴　人　　乙○○
被　上訴人　　甲○○
上列當事人間請求侵權行為損害賠償事件，上訴人對於中華民國
96年5月21日臺灣臺北地方法院96年度訴字第1001號第一審判決
提起一部上訴並為訴之擴張，本院於96年8月7日言詞辯論終結，
判決如下：
    主      文
上訴及擴張之訴均駁回。
第二審訴訟費用由上訴人負擔。
    事實及理由
一、程序方面：
  (一)被上訴人未於言詞辯論期日到場，核無民事訴訟法第386條
    所列各款情形，應依上訴人之聲請，由其一造辯論而為判決
    。
  (二)按第二審訴之變更或追加，非經他造同意不得為之，但擴張
    或減縮應受判決事項之聲明者，不在此限，民事訴訟法第44
    6條第1項、第255條第1項第3款定有明文。上訴人之上訴聲
    明原請求被上訴人應再給付98萬元及自起訴狀繕本送達翌日
    起至清償日止，按年息百分之5％計算之利息（見本院卷第
    6頁），嗣於本院審理時，再擴張請求就如附件所示之道歉
    啟事內容，以14號以上之字體，寬5公分、長14公分之篇幅
    ，登載於除中國時報外之其他4大報頭版1日（見本院卷第26
    頁反面），核屬擴張應受判決事項之聲明，依上開規定，毋
    庸對造同意，應予准許。
二、上訴人起訴主張：伊係台北市立聯合醫院中興院區（下稱中
    興院區）中醫科醫師，被上訴人於民國94年3月22日下午在
    中興院區，未經掛號逕至伊看診之診療室，以言語對伊辱罵
    「你若要如此做，我就要把事情鬧大」、「你愛上報紙嗎？
    這樣才會出名」、「我就是說你愛上報紙才會出名」，並以
    「那個草莓族就是那種型！」對著另名醫師辱罵伊，另於同
    年月17日、21日亦有以言語辱罵伊，侵害伊之名譽權。又草
    莓族係指年輕、輕率、沒經驗者，伊係領有國家考試證照之
    專業人士，具醫學碩士學位、中醫家庭醫學專科醫師證照，
    並著有多篇學術論文，95年年薪新台幣（下同）1,262,328
    元，被上訴人以「草莓族」辱罵伊，係屬污衊，爰依民法第
    184條第1項、第195條第1項之規定，請求精神上損害賠償
    200萬元及應於五大報頭版刊登如附件所示之道歉啟事以回
    復伊之名譽，聲明請求(一)被上訴人應給付上訴人200萬元。
    (二)被上訴人應將如附件所示道歉啟事內容，於5大報頭版刊
    載1日（原審駁回上訴人100萬元請求之部分，因上訴人未上
    訴，已確定）。
三、被上訴人未於本院審理時到場，惟其於原審以：因時間已久
    ，伊不記得有無用上開言語辱罵上訴人，另伊係因上訴人於
    診療室看診，伊進去時，上訴人未加理會，伊始走出診療室
    ，對著診療室內謂「你要上報紙才會出名」。又伊未向該院
    院長之秘書說上訴人是草莓族，而係對另位楊醫師言現在年
    輕人都是草莓族，「草莓族」並非指上訴人等語，資為抗辯
    。
四、原審為上訴人一部勝訴之判決，即判命(一)被上訴人應給付上
    訴人2萬元。(二)被上訴人應負擔費用，將如附件所示道歉啟
    事內容，以14號以上之字體，寬5公分，長14公分之篇幅，
    登載於中國時報全國版頭版1日，並諭知(一)之部分得假執行
    ，另駁回上訴人其餘之訴。
    上訴人不服，提起上訴，聲明(一)原判決關於駁回後開第2項
    部分廢棄。(二)上開廢棄部分，被上訴人應再給付上訴人98萬
    元及自起訴狀繕本送達翌日起至清償日止，按年息5％計算
    之利息，及另應於除中國時報外之其他四大報登載如附件所
    示之道歉啟事。
    被上訴人未為答辯聲明。
五、本院得心證之理由：
  (一)按因故意或過失，不法侵害他人之權利者，負損害賠償責任
    。不法侵害他人之名譽者，被害人雖非財產上之損害，亦得
    請求賠償相當之金額；其名譽被侵害者，並得請求回復名譽
    之適當處分，民法第184條第1項前段、第195條第1項分別定
    有明文。經查：
    1.上訴人主張其係中興院區中醫科醫師，於94年3月22日下
      午在中興院區看診，被上訴人竟至診療室，以「你愛上報
      紙嗎？這樣才會出名」、「我就是說你愛上報紙才會出名
      」等語句辱罵，及以「那個草莓族就是那種型！」等語句
      對另位楊醫師辱罵上訴人，侵害其名譽等情，業據上訴人
      提出當時之錄音光碟及譯文為證（見原審卷第9頁至第17
      頁）。原審詢問被上訴人，其不否認說過上開言語，僅辯
      稱係對另位楊醫師說現在年輕人都是草莓族，非指上訴人
      云云（見原審卷第28頁反面）。然檢視前揭錄音光碟譯文
      所示，先前被上訴人係在診療室與上訴人發生爭執，被上
      訴人即以「你若要如此做、要如此做，我就要把事情鬧大
      ，試試看會有什麼下場！你要如此做，我就要把事情鬧大
      ，你愛上報紙，你愛上報紙嗎？這樣才會出名」、「是啊
      ！就是我說的，我就是說你愛上報紙才會出名，是吧！」
      等語句辱罵上訴人，繼之被上訴人與該院陳秘書、楊醫師
      在中興院區6樓之社會服務室內協調時，被上訴人係對著
      楊醫師說「我告訴你，那個草莓族就是那種類型，剛才還
      告訴我，跟我嗆說，你去找院長，我什麼東西都放在院長
      那邊」等語（見原審卷第11頁、第16頁），顯然被上訴人
      所稱「草莓族」非泛指一般年青人，而係指先前與之發生
      爭執之上訴人，足堪認定，被上訴人辯稱未指明上訴人云
      云，殊無足取。
    2.被上訴人至上訴人在中興院區之診療室，於護士及其他病
      患等候看診之際，公然對擔任醫師之上訴人辱罵「你愛上
      報紙嗎？這樣才會出名」、「我就是說你愛上報紙才會出
      名！」等語，顯係指責上訴人喜好媒體報導之虛名，且需
      仰賴媒體報導，始可能有知名度，足使在場之護士及其他
      等候看診之病患，認上訴人身為醫師卻不重視專業能力，
      華而不實，足以貶損上訴人在社會上之評價。另現今一般
      人使用「草莓族」一詞，常指年輕、無經驗、經不起挫折
      及打擊之青年，屬貶抑性詞彙，被上訴人對上訴人之同事
      楊醫師稱：「那個草莓族就是那種型！」等語，足以貶損
      上訴人在同事及一般社會上之評價。故上訴人主張被上訴
      人以上開言語辱罵，係不法侵害其名譽權，即非無據，上
      訴人請求被上訴人就其精神上損害應賠償相當之金額，並
      為回復名譽之適當處分，即屬可採。
    3.原審審酌上訴人係中興院區之中醫科醫師，月薪約8萬元
      ，被上訴人係患者，為家庭主婦等情而認上訴人所請求精
      神上損害賠償以2萬元為適當，及認被上訴人須負擔費用
      ，將如附件所示道歉啟事內容，以14號以上字體，寬5公
      分、長15公分之篇幅，登載於中國時報全國版頭版1日以
      回復上訴人名譽，另駁回上訴人逾此部分之請求等情，經
      核上開賠償金額及回復名譽之方法，尚屬公允。本件上訴
      人認其係領有國家考試證照之專業人士、具醫學碩士學位
      、中醫家庭醫學專科醫師證照，並著有多篇學術論文，95
      年年薪達1,262,328元，非原審認定之月薪8萬元而指摘原
      審酌定之精神上損害賠償2萬元過低，被上訴人應再給付
      98萬元並加計法定遲延利息及應於其他四大報登載如附件
      所示之道歉啟事云云（中國醫藥大學碩士學位證書、台北
      市立聯合醫院聘函、中醫家庭醫學專科醫師證書、期刊著
      作、各類所得扣繳暨免扣繳憑單等見本院卷第28頁至第52
      頁、第9頁），然名譽被侵害者，關於非財產上之損害，
      加害人雖亦負賠償責任，但以相當之金額為限，民法第19
      5條第1項定有明文，所謂相當，自應以實際加害情形與其
      名譽影響是否重大，及被害者之身分地位與加害人經濟狀
      況等關係定之，最高法院47年台上字第1221號判例參照。
      準此，酌定精神上損害賠償金額時，被害者之身分地位並
      非唯一之考量因素，仍應參酌實際加害情形與其名譽影響
      是否重大，及加害人經濟狀況等關係，其理甚明。查被上
      訴人僅於94年3月22日下午至中興院區辱罵上訴人，並非
      連續多次不法侵害名譽，且被上訴人所使用「我就是說你
      愛上報紙才會出名！」、「草莓族！」詞彙固含有貶抑之
      意，然與其他歧視性或攻擊性之低俗不堪罵人詞句仍屬有
      別，其加害情節尚非重大，上訴人名譽受損情形亦非嚴重
      ，另亦無證據證明被上訴人資力豐厚，故縱使原審誤認上
      訴人月薪為8萬元，而非實際105,194元（1,262,328元÷
      12＝105,194元），本院認為仍無礙上開賠償金額及回復
      名譽方法之酌定，故上訴人認被上訴人應再給付98萬元並
      加計法定遲延利息及應於其他四大報登載道歉啟事云云，
      洵屬無據，不應准許。
  (二)按當事人主張有利於己之事實者，就其事實有舉證之責任。
    但法律別有規定，或依其情形顯失公平者，不在此限。民事
    訴訟法第277條定有明文。本件上訴人另主張被上訴人於94
    年3月17日、同年月21日亦曾侵害其名譽云云，依前揭舉證
    責任分配之原則，應由上訴人就此有利於己之事實負舉證責
    任，惟上訴人既無法明確陳述被上訴人究竟於各該日何時在
    何地以何種侮辱性、歧視性言語不法侵害其名譽，復無積極
    事證可資佐證，故此部分主張難以證明，殊難採信。
六、從而，上訴人依民法第184條第1項前段、第195條第1項之規
    定，請求被上訴人賠償2萬元，並負擔費用將如附件所示道
    歉啟事內容，以14號以上字體，寬5公分、長14公分之篇幅
    ，登載於中國時報全國版頭版1日，為有理由，應予准許，
    其逾此部分之請求，為無理由，應予駁回。原審就上開應准
    許之部分為被上訴人敗訴之判決並諭知前揭金錢給付得假執
    行，就不應准許之部分，則為上訴人敗訴之判決，經核並無
    不合，上訴意旨指摘原判決不當，求為廢棄改判，為無理由
    ，其上訴及擴張之訴均應駁回。
七、本件事證業已明確，兩造其餘主張陳述及所提之證據，經本
    院審酌後，認均不足以影響本判決之結果，均毋庸再予論述
    ，附此敘明。
八、據上論結，本件上訴及擴張之訴均為無理由，依民事訴訟法
    第449條第1項、第78條，判決如主文。
中　　華　　民　　國　　96　　年　　8 　　月　　28　　日
                    民事第十六庭
                        審判長法  官  沈方維
                              法  官  張競文
                              法  官  呂淑玲
 正本係照原本作成。
如不服本判決，應於收受送達後20日內向本院提出上訴書狀，其
未表明上訴理由者，應於提出上訴後20日內向本院補提理由書狀
（均須按他造當事人之人數附繕本）上訴時應提出委任律師或具
有律師資格之人之委任狀；委任有律師資格者，另應附具律師資
格證書及釋明委任人與受任人有民事訴訟法第466條之1第1項但
書或第2項（詳附註）所定關係之釋明文書影本。
中　　華　　民　　國　　96　　年　　8 　　月　　28　　日
　　　　　　　　　　　　　　　書記官  明祖全
附註：
民事訴訟法第466條之1（第1項、第2項）：
對於第二審判決上訴，上訴人應委任律師為訴訟代理人。但上訴
人或其他法定代理人具有律師資格者，不在此限。
上訴人之配偶、三親等內之血親、二親等內之姻親，或上訴人為
法人、中央或地方機關時，其所屬專任人員具有律師資格並經法
院認為適當者，亦得為第三審訴訟代理人。
附件：
道歉啟事
本人甲○○不該於民國94年3月間至台北市立聯合醫院中興院區
滋生事端，並以言語辱罵妨害該院區中醫科乙○○醫師名譽，本
人為上述行為深感後悔，並鄭重向乙○○醫師道歉。
                                            甲○○  立
